【裁判字號】    95,訴,548
【裁判日期】    951228
【裁判案由】    塗銷所有權移轉登記
【裁判全文】
臺灣嘉義地方法院民事判決               95年度訴字第548號
原      告  慶豐商業銀行股份有限公司
法定代理人  己○○
訴訟代理人  庚○○
            丁○○
            戊○○
被      告  丙○○
法定代理人  乙○○
兼訴訟代理
人          甲○○
上列當事人間塗銷所有權移轉登記事件，於中華民國95年12月14
日言詞辯論終結，本院判決如下：
    主  文
被告甲○○、丙○○應就如附表所示之不動產所為贈與之債權行
為及所有權移轉之物權行為應予撤銷。
被告丙○○應將前項不動產以贈與為原因，於民國九十五年三月
六日向臺中市中正地政事務所辦理所有權移轉登記予以塗銷。
訴訟費用由被告負擔。
    事  實  及  理  由
一、原告起訴主張：
（一）緣訴外人滄井企業有限公司於民國（下同）94年9月16日
      邀同被告甲○○、訴外人鄭淑玲為連帶保證人向原告借款
      新臺幣（下同）350萬元，約定借款期間自94年9月16日起
      至97年9月16日止，按放款基準利率加年息2‧68％機動利
      息按月計付。惟滄井企業股份有限公司自95年2月16日起
      即未按時繳款，依雙方簽訂貸款契約書第9條第1款規定，
      借款債務視同全部到期，而被告甲○○為連帶保證人，依
      法就上開債務與主債務人負同一清償責任，原告遂向臺灣
      臺南地方法院起訴請求清償，嗣經臺灣臺南地方法院以95
      年度訴字第597號判決被告甲○○應給付上開債務，並確
      定在案。遽料被告甲○○在債務人拒絕付款後，早於95年
      3月6日將所有坐落於嘉義縣朴子市○○段松梅小段1822-8
      地號土地（下稱系爭土地），無償贈與給被告丙○○，觀
      以被告間之無償贈與行為顯已害及原告之債權，原告恐將
      來債權有不受清償之虞，援依民法第244條第1項規定行使
      撤銷權，撤銷被告間無償贈與所為之債權行為及物權行為
      ，以保全債權，遂提起本訴，爰聲明：1、被告甲○○、
      丙○○就嘉義縣朴子市○○○段松梅小段1822-8地號土地
      所有權全部，所為贈與之債權暨物權行為均應予撤銷。2
      、被告丙○○應將前項以贈與為原因於95年3月6日向嘉義
      縣朴子地政事務所所為之所有權移轉登記予以塗銷。
（二）就被告抗辯之陳述：
      按以應登記或註冊之財產權為信託者，非經信託登記，不
      得對抗第三人，信託法第4條第1項定有明文，是系爭土地
      未為信託登記，即不得對抗原告。被告甲○○為貸款案之
      連帶保證人，按連帶債務之債權人，得對於債務人中之一
      人或數人或其全體，同時或先後請求全部或一部之給付，
      民法第273條第1項定有明文，是原告自得向連帶債務人即
      被告甲○○請求清償債務。
二、被告則以：
    被告甲○○對於滄井企業股份有限公司向原告借貸為連帶保
    證人乙事並不爭執，惟原告起訴主張被告甲○○有詐害債權
    之行為，予以否認之。蓋系爭土地是被告甲○○之父親即訴
    外人伍清路於91年9月3日信託登記於被告甲○○之名下，嗣
    於95年3月6日終止信託關係時，再依信託人之指示，贈與並
    移轉登記給被告丙○○，有申報稅單及贈與登記書為憑，是
    系爭土地並非被告甲○○原有或其他利益所得之財產。又查
    被告丙○○僅為5歲幼童，為無行為能力人，與原告不可能
    有任何債權債務糾葛，何來侵害原告之權益？是被告甲○○
    將受託之系爭土地返還原信託人指定之承受人即被告丙○○
    ，乃遵造信託人本意而為之信託行為，與向原告貸款為連帶
    保證人係屬二互不相干之事，從而，原告提起本件訴訟實無
    理由。況且，就該貸款債務係以法人公司名義向原告貸款，
    並非以個人名義，則原告欲強制執行求償亦應以公司資產為
    優先，而非對個人之財產執行等語置辯，並聲明：原告之訴
    駁回。
三、原告主張訴外人滄井企業有限公司於94年9月16日邀同被告
    甲○○、訴外人鄭淑玲為連帶保證人向原告借款350萬元，
    約定借款期間自94年9月16日起至97年9月16日止，按放款基
    準利率加年息2‧68％機動利息按月計付。惟滄井企業股份
    有限公司自95年2月16日起即未按時繳款，依雙方簽訂貸款
    契約書第9條第1款規定，借款債務視同全部到期，而被告甲
    ○○為連帶保證人，依法就上開債務與主債務人負同一清償
    責任，原告遂向臺灣臺南地方法院起訴請求清償，嗣經臺灣
    臺南地方法院以95年度訴字第597號判決被告甲○○應給付
    上開債務，並確定在案；系爭不動產原登記為被告甲○○所
    有，於95年3月6日完成以原因發生日期為95年2月21日、登
    記原因為贈與之所有權移轉登記，將系爭不動產移轉登記為
    被告丙○○所有，及被告甲○○名下四筆不動產，除系爭土
    地外均遭其他債權人為假扣押、93年度薪資所得為60萬元之
    事實，均為被告所不爭執或自認，且有原告提出之貸款契約
    、民事判決暨判決確定證明書、被告甲○○93年度財產歸屬
    清單及綜合所得稅各類所得資料清單及系爭土地登記謄本各
    1 份為證，自堪信原告之前開主張為真正。
四、按債務人所為之無償行為，有害及債權者，債權人得聲請法
    院撤銷之；前條撤銷權，自債權人知有撤銷原因時起，1年
    間不行使，或自行為時起，經過10年而消滅，民法第244條
    第1項、第245條分別定有明文。依上開規定，主張債務人所
    為之無償行為有害及債權，而訴請法院撤銷之訴訟，應於債
    權人知有撤銷原因時起1年間、或自行為時起10年間之除斥
    期間內為之。本件被告甲○○係於95年3月6日完成以原因發
    生日期為95年2月21日、登記原因為贈與之所有權移轉登記
    ，將系爭不動產移轉登記為被告丙○○所有，已詳如前述，
    而原告係於95年9月21日依民法第244條第1項規定提起本件
    訴訟，有卷附起訴狀上本院收狀戳章可稽，原告提起本件訴
    訟時，距被告甲○○將系爭不動產以贈與為原因移轉登記予
    被告丙○○之原因發生日（95年3月6日）未及一年，則原告
    提起本件訴訟，自尚未逾1年之除斥期間，合先敘明。
五、至原告主張系爭不動產原為被告甲○○所有，因被告甲○○
    將其所有唯一未被其他債權人假扣押之系爭土地贈與被告丙
    ○○，已致被告甲○○陷於無資力，而害及原告之債權等語
    ，則為被告所否認，並以系爭不動產係因基於被告間之信託
    契約而登記為被告甲○○所有，嗣被告甲○○將系爭不動產
    移轉登記為被告丙○○所有，僅係基於信託契約，非民法第
    244條第1項規定之無償行為等語，資為抗辯。是本件兩造爭
    執之爭點厥為：（一）被告間就系爭不動產有無信託契約存
    在？（二）被告甲○○將系爭不動產贈與被告丙○○之行為
    ，是否有害及原告之債權？經查：
（一）按以應登記或註冊之財產權為信託者，非經信託登記，不
      得對抗第三人，85年1月公布施行之信託法第4條第1項定
      有明文。準此，於信託法公布生效後，以應登記或註冊之
      財產權為信託者，不論其信託關係成立於信託法生效前或
      生效後，均應依照信託法之規定辦理信託登記，始能對抗
      第三人。而系爭土地並未為信託登記，此為被告甲○○所
      自承，是即便被告間就系爭土地成立信託契約，將被告丙
      ○○所有之系爭房地信託登記於被告甲○○名下，亦因未
      於信託法公布後，變更登記為信託登記而不得對抗原告，
      是被告不得對原告主張被告間有信託契約存在。
（二）復查，被告甲○○自認除原告外，尚有向其他銀行借款，
      依原告所提出前開被告甲○○之財產歸屬清單及所得清單
      等件，及其他被告甲○○之不動產均遭其他債權人假扣押
      等事實，依被告甲○○之上開經濟情況觀之，被告甲○○
      將系爭不動產贈與被告丙○○後，其確已陷於無資力無疑
      ，被告間之贈與行為，自有害於原告之債權。
六、按債務人所為之無償行為，有害及債權者，債權人得聲請法
    院撤銷之；債權人依第1項或第2項之規定聲請法院撤銷時，
    得並聲請命受益人或轉得人回復原狀；又前條撤銷權，自債
    權人知有撤銷原因時起，1年間不行使，或自行為時起，經
    過10年而消滅，民法第244條第1項、第4項前段、第245條分
    別定有明文。又上開撤銷權之效力，不特及於債權行為，即
    物權行為亦無例外（最高法院48年度臺上字第1750號判例意
    旨參照）。本件被告甲○○於95年2月21日將系爭不動產贈
    與被告丙○○、並於同年3月6日辦理所有權移轉登記，被告
    間該項贈與行為為無償行為，而被告甲○○尚積欠原告保證
    債務迄仍無力清償，則被告間上揭贈與之無償行為自屬有害
    原告之債權，原告於知有撤銷原因時起1年之除斥期間內，
    訴請撤銷被告間無償之贈與債權行為及移轉所有權之物權行
    為，並請求被告丙○○塗銷該以贈與為原因之所有權移轉登
    記，依前開規定及判例意旨所示，自屬有據，應予准許。
七、本件判決之結果已臻明確，兩造其餘主張抗辯暨攻擊防禦方
    法及舉證，經審酌均於判決結果無影響，爰不一一論述，附
    此敘明。
八、據上論結，原告之訴為有理由，依民事訴訟法第78條、第85
    條第1項前段，判決如主文。
中    華    民    國    95    年    12    月    28    日
                  民事第一庭法  官  陳俞婷
以上正本係照原本作成。
如對本判決上訴須於判決送達後20日內向本院提出上訴狀。
中    華    民    國    95    年    12    月    28    日
                            書記官  林美足


司法院資訊處製作；財團法人民間司法改革基金會備份。
